【裁判字號】    96,國,2
【裁判日期】    970102
【裁判案由】    損害賠償
【裁判全文】
臺灣雲林地方法院民事判決                 96年度國字第2號
原      告  甲○○○
被      告  交通部臺灣鐵路管理局
法定代理人  乙○○
訴訟代理人  丙○○律師
上列當事人間請求損害賠償事件，於民國96年12月19日言詞辯論
終結，本院判決如下：
    主      文
被告應給付原告新台幣壹拾捌萬壹仟貳佰肆拾壹元，及自民國九
十六年六月二十一日起，至清償日止，按年息百分之五計算之利
息。
原告其餘之訴駁回。
訴訟費用由被告負擔新台幣壹仟玖佰伍拾元，餘由原告負擔。
本判決原告勝訴部分，得假執行；但被告如以新台幣壹拾捌萬壹
仟貳佰肆拾壹元，為原告預供擔保，得免為假執行。
    事實及理由
甲、原告主張：
一、原告於民國94年10月5 日，搭乘被告交通部臺灣鐵路管理局
    112 次由台南開往斗六站之復興號列車，同日14時55分許，
    當列車駛達斗六站停車時，因列車與月台間存有20─30公分
    縫隙，設施有重大瑕疵，且被告斗六車站之站務人員，疏未
    注意旅客及行車安全，當時原告下車一腳踩在月台，一腳還
    在車上，尚未完成下車安全動作，竟貿然啟動火車，致原告
    跌入月台下，造成原告受有左手斷裂、終身不便之傷害。
二、原告請求損害賠償之數額如下：
(一)、乘客險新台幣（下同）45萬元。
    按乘客付費乘座大眾交通工具，即有乘客意外險保障，原告
    手骨斷裂，已屬終身殘廢折磨狀態，生活自理不便，因而請
    求乘客意外險45萬元。
(二)、看護費用21萬6千元。
    原告自94年10月5 日受傷後，生活自理不便，須專人看護至
    95年10月5 日，以每月18000 元乘以12個月計算，原告得請
    求之看護費為21萬6千元。
(三)、醫療、復健及交通費43萬2千元。
    原告手骨斷裂明確，訴訟前部分收據已送至被告斗六站，另
    一部分是原告前往私人國術館醫療，交通、復健（補藥）費
    原告沒留收據，因受傷明確，每個月需醫療是事實，以10年
    存活率，請求自94年10月5 日起算，即120 個月乘3600元計
    算，計43萬2 千元。
(四)、精神慰撫金30萬元。
    原告搭乘上開列車，造成手骨斷裂，終身不便，險些喪命，
    至今見到火車就產生恐懼，惶恐不安，為此，請求精神慰撫
    金30萬元。
三、基上所述，原告聲明請求被告應給付原告139 萬8 千元，及
    自本起訴狀繕本送達被告之日（即96年6 月20日）起，至清
    償日止，按年息百分之5 計算之利息等語。
乙、被告抗辯：
一、按最高法院71年度台上字第5293號判決要旨謂：「經核國家
    賠償法第六條規定：國家損害賠償，本法及民法以外其他法
    律有特別規定者，適用其他法律。本件上訴人既主張：被上
    訴人設置及管理桃園市○○街第四種平交道有欠缺，致上訴
    人楊○源等之父母楊○淵、蔡○枝 (即蔡○隆及陳○鑾之女
    )為 北向行駛之莒興號第七十二次列車撞斃，倘非虛妄，依
    鐵路法第六十二條第一項規定，鐵路因行車及其他事故，致
    人死亡時，負損害賠償責任。被上訴人為地方經營之鐵路，
    自應適用鐵路法之規定。上訴人未依鐵路法第六十二條第一
    項規定請求被上訴人賠償損害，遽依國家賠償法第三條第一
    項之規定提起本件訴訟，依上說明，自非有理。」因此，關
    於鐵路行車所致人員傷亡，應無國家賠償法之適用，至為灼
    然。
二、證人張朝春為斗六車站副站長，據其於94年10月5 日在鐵路
    警察局第三警務段斗六派出所調查筆錄證稱：當時我監視月
    台112 次復興號旅客全部上車，月台上無旅客上、下車後，
    才顯示開車號訊，使列車開始運轉行駛，該列車剛啟動後約
    5 秒鐘，突然發見在8 、9 節車廂間處一名旅客（甲○○○
    即原告）要下車而墜車，掉落在月台下，月台與軌道間，我
    立即用無線電呼叫連絡112 次復興號司機緊急停車，列車就
    立即停車」、「剛剛起步列車速度非常慢，無線電呼叫後馬
    上緊急剎車，立即停車」等語。足見被告之使用人已盡了注
    意義務，依被告對行車啟動有制式之規範，且人員都經特別
    訓練，例如於列車起動前必由副站長通視全車，有無人員上
    、下車；同時，起動前必有哨聲一再的警告，讓正在上、下
    車者，知列車即將啟動，再經過副站長依其專業確認其情狀
    不會有人上、下車時，始呼叫起動列車，是本件證據顯示，
    被告之僱用人與使用人確無過失。
三、綜觀所有跡證，最有可能是原告年紀大，且不識字，同時對
    於斗六站不熟悉，以致到站後還不甚清楚，當其發見到站時
    ，列車已開始啟動，但一開始車速慢，故而原告強行下車，
    始致事故發生，因而，原告請求被告給付，依法自有未合。
    因而聲明駁回原告之訴，如受不利判決願供擔保請准免為假
    執行宣告等語。
丙、本院判斷：
一、本件原告主張其於94年10月5 日，搭乘被告交通部臺灣鐵路
    管理局112 次由台南開往斗六站之復興號列車，同日14時55
    分許，當列車駛達斗六站下車時，跌入月台下受傷，造成原
    告左側遠端橈骨骨折、左髂骨脊部位血腫6 ×10公分、腰部
    及左手手肘之扭挫傷等情，已據原告提出國立台灣大學醫學
    院附設醫院雲林分院（下稱台大雲林分院）、奇美醫院柳營
    分院、祐聖中醫診所診斷證明書各一紙為證。被告對原告於
    上開時、地下車受傷之事實，並不爭執，此部分自堪信為真
    實。
二、兩造爭執重點在於原告跌落月台下，究係原告未完成下車行
    為前，列車即貿然啟動；抑或列車已經啟動，原告始匆忙強
    行下車；及被告應否負過失之損害賠償責任問題。經查：
(一)、原告主張其搭乘112 次由台南開往斗六站之復興號列車，同
    日14時55分許，當列車駛達斗六站停車時，因列車與月台間
    存有20─30公分縫隙，設施有重大瑕疵，且被告斗六車站之
    站務人員，疏未注意旅客及行車安全，當時原告下車一腳踩
    在月台，一腳還在車上，尚未完成下車安全動作，竟貿然啟
    動列車，致原告跌入月台下，而造成上開傷害。惟被告否認
    原告一腳踩在月台，一腳還在車上，即貿然啟動列車，並辯
    稱從跡證顯示，最有可能是原告年紀大，且不識字，同時對
    於斗六站不熟悉，以致到站後還不甚清楚，當其發見到站時
    ，列車已開始啟動，但一開始車速慢，因而原告強行下車，
    始致事故發生等語置辯。
(二)、被告固辯稱列車起動前，必由副站長通視全車，有無人員上
    、下車，同時，起動前必有哨聲一再警告，讓正在上、下車
    者，知道列車即將啟動，再經過副站長依其專業確認其情狀
    不會有人上、下車時，始呼叫起動列車等語。而證人張朝春
    即斗六站副站長證稱：．．．該列車剛啟動後約5 秒鐘，突
    然發現在8 、9 車箱間處一名旅要下車而墜車，掉落在月台
    下等語；證人李水岸即列車司機員證稱：．．．列車於斗六
    站14時55分準點開車後約五公尺，聽到斗六站副站長用無線
    電通知我等語；證人古雲忠即列車長證稱：．．．當時我在
    第一車箱由山側方向執行列車監視時，開車約5 、6 秒發現
    旅客墜車跌倒，隨即以無線電呼叫司機員停車，我目睹該旅
    客掉入月台下等語。
(三)、證人張朝春雖證稱：．．．該列車剛啟動後約5 秒鐘，突然
    發現在8 、9 車箱間處一名旅要下車而墜車，掉落在月台下
    等語；證人古雲忠亦證稱：．．．當時我在第一車箱由山側
    方向執行列車監視時，開車約5 、6 秒發現旅客墜車跌倒，
    隨即以無線電呼叫司機員停車，我目睹該旅客掉入月台下等
    語。惟查，證人李水岸證稱：列車開車後約「五公尺」，聽
    到斗六站副站長用無線電通知我等語，列車啟動前開「5 秒
    鐘」是否僅為「五公尺」，本非無疑。而副站長於下達列車
    啟動令，固會通視全車已無乘客或不會再有乘客上、下車，
    始會通知啟動列車，固可採信。惟經常搭乘列車的乘客，不
    難發見列車啟動之際，雖有鈴聲及哨聲的警示，而仍有乘客
    執意追車上、下車之情景，尤其是老舊未有自動車門車箱，
    最為常見。
(四)、本件原告搭乘之列車為復興號，正是未有自動車門而採手動
    拉門之車箱。副站長張朝春於下達列車啟動令時，固會通視
    全車已無乘客或主觀認為不會再有乘客上、下車，再下達啟
    動列車指令。但從其目視乘客上、下車時之際，難免有視線
    的盲點，例如：看似無乘客上、下車，於下達指令之際或同
    時突有乘客上、下車；或看似無乘客上、下車，但實際還有
    乘客在上、下車，而為副站長所未發覺等等情況，均有可能
    。參以原告重聽，且行動緩慢，身體又矮小，以副站長的目
    視，在原告剛下車的霎那，未必能及時發見。退而論之，縱
    發現原告還在下車，亦有可能信賴不致有任何事端發生，一
    者，列車剛發動前進時速度緩慢，一般乘客應不致有何意外
    發生；再者，採手動拉門之老舊車箱，一般乘客於啟動列車
    之際，仍不時有追著列車跑之慣例，因而會影響副站長於下
    達列車啟動令的考量。
(五)、再者，一般列車進站時，車箱內設有廣播系統廣播，於未到
    站前，即預先廣播即將到站訊息，當列車到站後，繼為廣播
    使到站之乘客知悉，並使到達該站之乘客順序下車。而列車
    到站之上、下車順序，一般秩序的維持是先下車再上車，以
    避免上車乘客與尚未下車的乘客擠在列車走道上而影響動線
    通行，此乃慣行有年、眾所皆知之事。本件原告因年紀稍大
    ，身高又矮小，其行動本比一般人緩慢，而且重聽，此從原
    告進出法庭及審理時須特別提高音量，方能進行溝通，即可
    明瞭。因此，列車到站時，縱有上開廣播系統，原告是否能
    清楚的聽到，恐有疑問。參以原告行動緩慢，確有可能是下
    車的動作慢，導致站台的鈴聲及哨聲嚮起，仍未完成整個下
    車動作，因而在列車即將啟動前夕、或甫啟動之際，急忙下
    車而跌落月台下，導致原告上開受傷，最有可能。
三、查被告是以提供運送服務為營業，原告則以消費為目的而接
    受被告所提供之運送服務，原告就被告所提供之運送服務所
    生之爭議，應屬消費者保護法所規範之對象。又旅客或物品
    應依規定，準時、安全送達；鐵路因行車及其他事故致人死
    亡、傷害或財物毀損喪失時，負損害賠償責任。鐵路法第46
    條第2 項、第62條第1 項前段定有明文。再者，因故意或過
    失不法侵害他人權利者，負損害賠償責任；又不法侵害他人
    之身體或健康者，對於被害人因此喪失或減少勞動能力或增
    加生活上之需要時，應負損害賠償責任；不法侵害他人之身
    體、健康、名譽或自由等，被害人雖非財產上之損害，亦得
    請求賠償相當之金額；受僱人因執行職務，不法侵害他人之
    權利者，由僱用人與行為人連帶負損害賠償責任，民法第18
    4 條第1 項前段、第193 條、第195 條、第188 條第1 項前
    段分別定有明文。本件被告因其受僱人於執行職務中，未注
    意及原告尚未完成下車安全動作，導致原告跌落月台下受傷
    ，被告應對原告負損害賠償責任。退而論之，縱認原告於列
    車啟進後仍強行下車，亦因被告提供載客之列車車廂，屬老
    舊之手動拉門車廂，並非自動門，不符合現今科技或專業水
    準可合理期待之安全性，遇列車行進間未能緊閉車門，未能
    保護乘客安全，導致乘客受傷，亦不能解免其過失責任。
四、原告請求賠償之金額分述如下：
(一)、原告不得向被告請求乘客險45萬元。
    原告雖以書狀主張乘客付費乘座大眾交通工具，即有乘客意
    外險保障，原告手骨斷裂，已屬終身殘廢折磨狀態，生活自
    理不便，因而請求乘客意外險45萬元。惟查，原告於審理時
    ，並未說明有何乘客險須由被告負賠償責任之理由，參以被
    告經營之列車縱保有乘客險，乃原告能否向該保險機構請求
    保險給付問題。因此，原告就請求乘客險45萬元，既未舉證
    以實其說，此部分主張，不應准許。
(二)、原告得請求之看護費用為54000元。
    原告主張其自94年10月5 日受傷後，生活自理不便，須專人
    看護至95年10月5 日，以每月18000 元乘以12個月計算，原
    告得請求之看護費為21萬6 千元。惟本院向台大雲林分院及
    奇美醫院柳營分院函查結果，台大雲林分院認為原告所受傷
    害為左側遠端橈骨骨折，術後需保護固定至少六週，再經適
    當復健方能恢復原有功能，受影響期間至少三個月以上；奇
    美醫院柳營分院以原告有軟組織挫傷、無骨折現象，原告當
    時已72歲，估計需2 ─3 個月時間復原，其間需要別人些許
    幫忙等語。本院考量原告受有左側遠端橈骨骨折、左髂骨脊
    部位血腫6 ×10公分、腰部及左手手肘之扭挫傷等情，並參
    考上開醫院意見，認原告需專人看護期間以3 個月為適當，
    且每月以18000 元計算，亦屬合理。準此，原告得請求之看
    護費為54000 元（計算式18000 元×3 個月＝54000 元）。
(三)、原告得請求之醫療費用為4915元。
    原告主張其受傷後手骨斷裂，訴訟前部分收據已送至被告斗
    六站，另一部分是原告前往私人國術館醫療，交通、復健（
    補藥）費原告沒留收據，因受傷明確，每個月需醫療是事實
    ，以10年存活率，請求自94年10月5 日起算，即120 個月乘
    3600元計算，計43萬2 千元。惟查，本院向原告就診之台大
    雲林分院、奇美醫院柳營分院、祐聖中醫診所函查醫療費用
    結果，原告於台大雲林分院計支付4235元醫療費用、奇美醫
    院柳營分院計支付440 元醫療費用、祐聖中醫診所計支付24
    0 元，合計4915元（計算式4235元＋440 元＋240 元＝4915
    元），有各該醫院函及費用收據為證。此部分並為被告所不
    爭執，本院認原告上開支出，屬醫療之必要行為，均應准許
    。至於原告支付之劍虹損傷接骨院9500元、及麗暉藥師藥局
    支付之藥費1845元，核非必要，不應准許。此外，原告主張
    之復健費及交通費用，均未能提出證明，難認為真實。
(四)、原告得請求之精神慰撫金20萬元。
    原告主張其搭乘上開火車，造成手骨斷裂，終身不便，險些
    喪命，至今見到火車就產生恐懼，惶恐不安，為此，請求精
    神慰撫金30萬元。惟查，非財產上之損害部分，其慰撫金之
    賠償須以人格權遭遇侵害，使精神上受有痛苦為必要，其核
    給之標準，固與財產上損害之計算不同，然非不可斟酌雙方
    身分、資力與加害程度，及其他各種情形核定相當之數額。
    本件被告為政府經營之交通事務，原告以前平日從事販賣花
    生、玉米商販生意，原告有多筆不動產，亦有財產資料可參
    。本件原告因搭乘被告經營之列車受傷，受有左側遠端橈骨
    骨折、左髂骨脊部位血腫6 ×10公分、腰部及左手手肘之扭
    挫傷等傷害，考量上情，認原告請求給付之精神慰撫金30萬
    元，尚屬過高，應核減為20萬元，始屬允當。逾此範圍之請
    求，不應准許。
(五)、按損害之發生或擴大，被害人與有過失者，法院得減輕賠償
    金額，或免除之，民法第217 條第1 項定有明文。經查，一
    般列車進站時，車內設有廣播系統廣播，於未到站前，即預
    先廣播即將到站訊息，當列車到站後，繼為廣播使到站乘客
    知悉，並使到達該站之乘客順序下車。本件原告本依被告列
    車廣播內容依序下車，且於列車準備啟動之鈴聲及哨聲嚮起
    ，本應注意安全，竟仍執意下車致跌落月台下受傷，原告應
    與有過失。本院審酌事故發生情節、雙方過失之原因力強弱
    ，認原告應負擔30% 之過失責任，即減輕被告30% 之賠償責
    任，核計被告賠償額為181241元（計算式：看護費54000 元
    ＋醫療費用4915＋精神慰撫金200000元＝計258915元）（
    258915元×被告應負賠償責任比例70% ＝181241元、四捨五
    入）。
丁、綜合上述，原告請求被告給付181241元，及自起訴狀繕本送
    達翌日即96年6 月21日起，至清償日止，按年息百分之五計
    算之利息，為有理由，應予准許。逾此範圍及利息之請求，
    不應准許，應予駁回。
戊、又所命給付之金額或價額未逾50萬元之判決，法院應依職權
    宣告假執行。原告雖未陳明宣告假執行，本院就原告勝訴部
    分，因所命給付之金額未逾50萬元，自應依職權宣告假執行
    。被告陳明願供擔保請准宣告免為假執行，核無不符，爰酌
    定相當擔保金額併准許之。
己、本件事證已經明確，兩造其餘主張及陳述，於判決結果並無
    影響，不再逐一論述，併予敘明。
庚、訴訟費用負擔依據：民事訴訟法第79條。
中    華    民    國    97    年    1     月    2     日
                  民事第二庭    法  官  林秋火
以上正本係照原本作成。
如對本判決上訴，須於判決送達後20日內向本院提出上訴狀。
中    華    民    國    97    年    1     月    2     日
                                書記官  李清龍


司法院資訊處製作；財團法人民間司法改革基金會備份。
